【裁判字號】    89,簡上,40
【裁判日期】    900703
【裁判案由】    請求同意使用共同牆壁
【裁判全文】
臺灣桃園地方法院民事判決  八十九年度簡上字第四○號
    上  訴  人    丁○○
    被  上訴人    甲○○
    被  上訴人    丙○○
    訴訟代理人    乙○○
右當事人間請求請求同意使用共同牆壁事件，上訴人對於中華民國八十八年十一月十
日本院中壢簡易庭八十八年度壢簡字第五五三號第一審簡易判決提起上訴，本院判決
如左：
    主      文
上訴駁回。
第二審訴訟費用由上訴人負擔。
    事      實
甲、上訴人方面：
  一、聲明：
  (一)原判決廢棄。
  (二)被上訴人應同意上訴人以兩造所有之土地境界線為共同牆壁中線而為建築。
  (三)第一、二審訴訟費用由被上訴人負擔。
  二、陳述：除與原審判決書所載者相同茲予引用外，補稱：
  (一)兩造間存有使用系爭牆壁為共同壁之契約存在：理由為：１、被上訴人確曾於
      興建鐵皮屋時，自行搭蓋於上訴人興建既有之牆壁，將上訴人房屋既有之牆壁
      ，作為渠定著物遮蔽風雨，達成一定經濟功能之一部，並開設汽車修護廠，並
      於系爭共同牆壁之外側予以粉刷（即被上訴人建物之內側），糊上水泥等舉，
      為被上訴人所不爭，是兩造間就現有之共同牆壁有共同使用之意思實現，此亦
      為原審所確認，依民法第一百六十一條，兩造間存有使用系爭牆壁為共同壁之
      契約存在，要無疑義。２、被上訴人抗辯使用共同壁契約關係不存在，乃係濫
      用權利，實不足採：按上訴人已蓋妥房屋，雙方互相佔用彼此土地各四寸（即
      八寸牆各跨越土地中線四寸）如認被上訴人主張使用共同壁契約關係不存在為
      有理由，則被上訴人日後勢必請求拆屋還地，於上訴人及社會經濟損害鉅大，
      而被上訴人否認共同壁所得之利益甚小，況被上訴人嗣後如建築房屋，其獨立
      壁所需之土地較之共同壁所佔用之土地為大，故其抗辯上訴人越界建築四寸，
      希望以後大家的牆壁蓋在自己的土地上，核係濫用權利，委不足採
  (三)使用共同壁之使用，包括現實上與抽象上之支配利用，使用共同壁申請建照興
      建房屋乃抽象使用，為使用共同壁之主契約義務：１、依最高法院七十一年台
      上三一一號判決之旨，認「兩造即約定被上訴人得使用上訴人所建系爭牆壁，
      而該牆壁中心線，又與地籍線相差無幾，則被上訴人請求（命上訴人應同意將
      其靠近被上訴人土地之牆壁做為共同壁而為建築）即無不合」。顯然認定請求
      同意建築之意思表示乃共同壁約定「使用」之主給付義務，要無另提其他權源
      之必要，原判決認上訴人應提出其他權源云云，顯與前揭最高法院見解有違。
      ２、又本件為中線立牆，雙方之使用牆壁互有佔用，上訴人使用之對價乃為被
      上訴人之使用利益（否則被上訴人搭屋、粉刷之權源何在？），況是否佔用土
      地，乃另一民事問題，尚不能作為拒絕使用系爭牆壁之理由，被上訴人辯稱上
      訴人越界建築四寸云云，要與同意使用共同壁建築房屋無涉。
  (四)退而言之，縱認同意建築非兩造使用共同壁契約之主給付義務，依據本件契約
      之特質，被上訴人仍有為同意使用共同壁建築房屋之附隨義務，上訴人請求該
      意思表示作為，仍為有理由：１、按繼續性債之關係，在給付過程中，基於誠
      實信用原則，債務人負有告知、說明、保管、協力等各種附隨義務，因此為使
      債權能完滿實現，於相關之公法程序，特別是無從由單方申請之程序上，債務
      人應有協力配合為登記、申請之附隨義務，該公法程序上之配合，實為私法上
      為一定意思表示之附隨義務。２、查本件兩造使用共同壁為繼續性債之關係，
      上訴人單方無被上訴人之協力無從依使用現狀申請建照，且唯有依現狀申請建
      照，才能使該共同壁繼續留用，而得將其使用權能完全合法滿足，是縱上訴人
      依據兩造私法關係之附隨義務，請求被上訴人協力配合，亦乃合法權源，為有
      理由。
  三、證據：除援用原審之立證方法外，另提出法律座談討論意見影本一份、判決影
      本五份、現場照片六張為證。
乙、被上訴人方面：
  一、聲明：駁回上訴。
  二、陳述：除與原審判決書所載者相同茲予引用外，補稱：被上訴人搭蓋鐵皮屋時
      ，並不知上訴人越界建築，係事後才得知，且被上訴人並不願意再繼續共用系
      爭牆壁，希望以後兩造的牆壁蓋在各自的土地上等語。
  三、證據：援用原審之立證方法。
丙、本院依職權至現場履勘並請桃園縣楊梅地政事務所測量系爭共同牆壁之厚度及占
    用兩造所有土地之面積。
    理      由
一、上訴人主張：其所有坐落於桃園縣新屋鄉○○○○段四四之一三九號土地及地上
    加強磚造二層、門牌號碼為桃園縣新屋鄉○○路○段六五七號店鋪與被上訴人乙
    ○○、甲○○、丙○○所有同小段四四之八號及其上門牌號碼為桃園縣新屋鄉○
    ○路○段六五九號房屋相鄰，兩造所有之房屋依現狀係以基地境界線為共同壁之
    中線使用共同牆壁，現因上訴人擬在所有土地改建房屋，並以被上訴人房屋面臨
    上訴人牆壁為共同壁，依桃園縣工務局申請建照規定，上訴人乃請求被上訴人於
    「使用共同牆壁協定書」上蓋章同意，未料為被上訴人所拒，上訴人因此主張其
    興建既有房屋時，係以該相鄰牆壁係以土地中心為界，磚牆之厚度各跨兩筆土地
    四寸，被上訴人於上訴人建牆時，並未為反對之意思表示，兩造於八十四年九月
    二十一日複丈土地界址時，被上訴人亦未為任何反對之意思表示，且被上訴人於
    興建鐵皮屋時，自行搭蓋於上訴人所興建既有之牆壁，將上訴人房屋既有之牆壁
    ，作為其鐵皮屋定著物之一面牆壁，除用以遮蔽風雨外，並開設汽車修護廠，而
    被上訴人之搭蓋行為，則係他們同意以系爭土地中線為兩造共同壁之中線之最具
    體表徵。被上訴人則以：被上訴人搭蓋鐵皮屋時，並不知上訴人越界建築，係事
    後才得知，且被上訴人並不願意再繼續共用系爭牆壁，希望以後兩造的牆壁蓋在
    各自的土地上等語，作為抗辯。
二、本件上訴人主張其於七十一年五月十六日以土地相鄰中線為相鄰牆壁之中線搭蓋
    磚屋田舍，及被上訴人於上訴人建屋後，即將上訴人房屋既有之牆壁，自行搭蓋
    鐵皮屋，並開設富勝汽車修護廠使用迄今之事實，為被上訴人所不爭執，堪信上
    訴人上述主張為真實。惟被上訴人抗辯：被上訴人搭蓋鐵皮屋時，並不知上訴人
    越界建築，係事後才得知等語，並經本院依職權至現場履勘並請桃園縣楊梅地政
    事務所測量系爭共同牆壁之厚度及占用兩造所有土地之面積，事後經測得系爭共
    同牆壁之厚度為二十四公分，並占用被上訴人所有桃園縣新屋鄉○○○○段四四
    之八號土地二點五一平方尺，此有土地複丈成果圖附卷可證，故堪信上訴人興建
    之系爭牆壁確實有越界建築之事實，而被上訴人於搭蓋鐵皮屋時既不知上訴人有
    越界建築之情事，可見，其主觀上應僅認為係利用上訴人興建之牆壁作為鐵皮屋
    之支撐方便而已，其並無任何權源可與上訴人共用牆壁，亦無認知以系爭牆壁作
    為兩造之共同牆壁之意思，且亦無共同牆壁使用之意思實現之適用。是本件兩造
    既未明訂共同牆壁使用之契約，且亦無共同牆壁使用之意思或意思實現，自難謂
    被上訴人因此負有在上訴人提出之「使用共同牆壁協定書」上蓋章同意之義務。
    況且上訴人係擬將其現有之二層樓房屋改建為四層樓房屋，是縱認兩造曾有使用
    現有二層樓房之共同牆壁之意思，然現今上訴人係欲將現有之二層樓牆壁改建為
    四層樓牆壁，如此已變更兩造原本同意使用共同牆壁之實質內容 (因為共同牆壁
    之長、寬、高度均有變更) ，亦理應經被上訴人重新同意方可，不能僅憑先前之
    同意或意思實現，即強求被上訴人須同意上訴人之請求。至於被上訴人事後知悉
    上訴人越界建築有無即時提出異議及能否請求上訴人移去其建築物，則屬另一法
    律問題範疇，並非本件所應審究之事項，附此敘明。
三、綜上所示，本件原審判決以被上訴人並無在上訴人提出之「使用共同牆壁協定書
    」上蓋章同意之義務為由，判決駁回上訴人在第一審之起訴，其理由雖有異，惟
    結論並無不同。故本件上訴人主張指摘原判決不當，求予廢棄改判，為無理由，
    應予駁回。
四、本件事證已臻明確，兩造其餘攻擊防禦方法及舉證，核於判決之基礎無影響，毋
    庸一一論列，併此敘明。
據上論結，本件上訴為無理由，依民事訴訟法第四百三十六條之一第三項、第四百四
十九條第二項、第七十八條，判決如主文。
中      華      民      國    九十    年      七      月      三        日
                            臺灣桃園地方法院民事第一庭
~B審判長法官  陳世宗
~B法      官  林淑鳳
~B法      官  黃漢權
右為正本係照原本作成
中      華      民      國    九十      年      七      月     五       日
~B法院書記官  吳佳美


司法院資訊處製作；財團法人民間司法改革基金會備份。
